【裁判字號】    89,家上,221
【裁判日期】    891220
【裁判案由】    離婚
【裁判全文】
臺灣高等法院民事判決  八十九年度家上字第二二一號
      上  訴  人  乙○○
      送達代收人  戴梅英
      被上訴人    甲○○
右當事人間離婚事件，上訴人對於中華民國八十九年七月十四日臺灣臺北地方法院八
十八年度婚字第二七○號第一審判決提起上訴，本院判決如左：
    主    文
上訴駁回。
第二審訴訟費用由上訴人負擔。
    事    實
甲、上訴人方面：
  一、聲明：(一)原判決廢棄。(二)駁回被上訴人在第一審之訴。
  二、陳述：除與原判決記載相同者外，補稱略以：
    (一)上訴人不想離婚，上訴人回家時，被上訴人把門鎖換了，上訴人五年來數度回
      家均不得其門而入，是被上訴人不讓上訴人回家，非上訴人不想回家。
    (二)上訴人並沒有虧待小孩，這麼辛苦把女兒養大，不知她們為何這麼沒有良心，
      如此亂講話，是女兒不要媽媽，不是上訴人不要女兒。
乙、被上訴人方面：
  一、聲明：駁回上訴
  二、陳述：除與原判決記載相同者外，補稱略以：
    (一)八十四年六月十日上訴人和沈季琛在基隆旅社被警查獲，沈季琛趁機逃走，上
      訴人被帶到派出所，由長女吳媛媛、三女吳婷婷前往領人，待手續辦好後，上
      訴人步出派出所大門就跳上計程車逃走，迄今五年六個月，未曾返家。
    (二)上訴人自八十四年四月一日離家出走，迄今五年八個月，這期間被上訴人兩次
      因病住院，兩個女兒出嫁，請問上訴人人在何處？三個女兒所說的都是實話。
    (三)門鎖已用十多年，已有損壞，為了安全，去年六月才授權小孩更換，並非故意
      更換門鎖，不讓上訴人進門。
    理    由
一、被上訴人主張兩造為夫妻關係現仍存續中，業據被上訴人提出戶籍謄本為證，堪
    信為真實。
二、被上訴人起訴主張上訴人自八十四年四月一日離家出走以來，拋夫棄女，拒絕返
    家，經被上訴人向台北地方法院提起履行同居之訴判決確定，上訴人仍拒不返家
    ，上訴人顯係惡意遺棄被上訴人在繼續狀態中，爰訴請判決離婚等語；上訴人則
    以被上訴人故意更換門鎖，拒絕上訴人返家，上訴人係有家歸不得，並無惡意遺
    棄被上訴人之情事等語置辯。按夫妻之一方，以惡意遺棄他方在繼續狀態中者，
    為判決離婚之原因，民法第一千零五十二條第一項第五款固定有明文，惟此情形
    必以上訴人有違背同居義務之客觀事實，亦有拒絕同居之主觀情事，否則尚難認
    係惡意遺棄對方在繼續狀態中。經查上訴人於八十四年四月間離家出走，迄今已
    五年七月個之事實，固經證人即兩造所生之長女吳媛媛、次女吳婷婷、四女吳長
    馨證述在卷，且被上訴人曾於八十八年四月間起訴請求上訴人與之同居，經台北
    地方法院判決被上訴人勝訴確定在案，固經原審調閱台北地院八十八年婚字第四
    十號卷宗查明屬實，惟查上訴人離家出走後，至少確曾回家二、三次，但均因被
    上訴人及其女兒沒有開門讓上訴人進去，所以上訴人不得其門而入，雖然被上訴
    人不開門之原因為上訴人多次恐嚇被上訴人，被上訴人恐上訴人對其不利所以不
    敢開門等情，業據吳媛媛、吳婷婷、吳長馨三人証述屬實，惟上訴人既曾返家二
    、三次，也有進門與被上訴人同居之主觀意願，即難認上訴人有拒絕同居之主觀
    情事，即與上述惡意遺棄之主觀要件不合，是被上訴人以上訴人有惡意遺棄之事
    實，請求與上訴人離婚，尚有未洽，不應准許。
三、次按民法第一千零五十二條第二項規定「有前項以外之重大事由，難以維持婚姻
    者，夫妻之一方得請求離婚。但其事由應由夫妻之一方負責者，僅他方得請求離
    婚。」此即所謂相對之離婚原因，亦即離婚採破綻主義之體現，而是否有難以維
    持婚姻之重大事由，其判斷標準則為婚姻是否已生破綻而無回復之希望，不可單
    依請求離婚者主觀之標準（即已喪失維持婚姻之意願）加以認定，而應依客觀之
    標準，即難以維持婚姻之事實，是否已達處於同一境況，任何人均將喪失維持婚
    姻之意欲程度，加以決定，且為符合現代多元化社會生活需要，使裁判離婚之事
    由較富彈性，當婚姻破裂，夫妻已無共同生活之實質時，即得請求離婚，但有責
    配偶，無請求離婚之權利，申言之，如若因自己之過失遭致婚姻之破綻時，不得
    以其破綻為理由，恣意訴請離婚（最高法院八十七年台上字第一０四八號、一三
    ０四號判決參照），查本件兩造間感情發生破綻之原因，為上訴人有外遇，離家
    與訴外人沈季琛同居，於八十四年六月十日經基隆市警察局信六分局查獲，業據
    被上訴人指述甚詳，並經證人即兩造女兒吳媛媛、吳婷婷、吳長馨在原審及本院
    到庭證述無訛，雖証人戴梅英証稱：伊從未見過沈季琛，因上訴人下班太晚遭被
    上訴人打，所以上訴人才離家出走云云，惟查戴梅英係上訴人之養姊，証言難免
    偏頗，且戴梅英縱未見過沈季琛，並不表示上訴人未與沈季琛往來，本院斟酌兩
    造未行夫妻共同生活已達五年餘之久，雖上訴人屢稱願回家與被上訴人同居，然
    均不得其門而入，在長達五年之分居生活中，被上訴人曾兩度因病住院，兩個女
    兒亦先後出嫁，然上訴人於此重要之場合卻均杳無蹤影，顯見兩造已恩斷義絕；
    且上訴人於兩造婚姻關係存續中，因與訴外人沈季琛相交相守，竟不惜拋夫棄女
    ，雖經被上訴人及兩造子女苦勸而不為所動，致造成夫妻反目，子女成仇等情，
    已非一日之寒，兩造婚姻關係因此所生之破綻，在客觀上已達難以回復之程度，
    已甚明顯，揆諸首開說明，本件被上訴人為無責配偶，是被上訴人依民法第一千
    零五十二條第二項規定訴請判決離婚，尚非無據，應予准許。
四、綜上所述，原審依被上訴人之請求，判准兩造離婚，於法並無不合，上訴意旨指
    摘原判決不當，求予廢棄改判，為無理由，應予駁回。
五、據上論結，本件上訴為無理由，依民事訴訟法第四百四十九條第一項、第七十八
    條，判決如主文。
中      華      民      國    八十九    年    十二    月      二十      日
                              民事第九庭
                                  審判長法  官  吳  謙  仁
                                        法  官  魏  大  喨
                                        法  官  林  樹  埔
右正本係照原本作成。
如不服本判決，應於收受送達後二十日內向本院提出上訴書狀，其未表明上訴理由者
，應於提出上訴後二十日內向本院補提理由書狀（均須按他造當事人之人數附繕本）
上訴時應提出委任律師或具有律師資格之人之委任狀；委任有律師資格者，另應附具
律師及格證書及釋明委任人與受任人有民事訴訟法第四百六十六條之一第一項但書或
第二項（詳附註）所定關係之釋明文書影本。
中      華      民      國    八十九    年    十二      月      二十    日
                                        書記官  林  初  枝
附註：
民事訴訟法第四百六十六條之一（第一項、第二項）：
對於第二審判決上訴，上訴人應委任律師為訴訟代理人。但上訴人或其法定代理人具
有律師資格者，不在此限。
上訴人之配偶、三親等內之血親、二親等內之姻親，或上訴人為法人、中央或地方機
關時，其所屬專任人員具有律師資格並經法院認為適當者，亦得為第三審訴訟代理人
。


司法院資訊處製作；財團法人民間司法改革基金會備份。
